【裁判字號】    99,上訴,1734
【裁判日期】    991222
【裁判案由】    違反槍砲彈藥刀械管制條例
【裁判全文】
臺灣高等法院高雄分院刑事判決        99年度上訴字第1734號
上  訴  人  臺灣高雄地方法院檢察署檢察官
被      告  江濟民
指定辯護人  公設辯護人   孫妙岑
上列上訴人因被告違反槍砲彈藥刀械管制條例案件，不服臺灣高
雄地方法院99年度訴字第1174號中華民國99年9 月8 日第一審判
決（起訴案號：臺灣高雄地方法院檢察署99年度偵字第4466號）
，提起上訴，本院判決如下：
    主  文
上訴駁回。
    理  由
一、公訴意旨略以：被告江濟民明知具有殺傷力之手槍係槍砲彈
    藥刀械管制條例所管制之物品，未經許可，不得無故持有，
    竟於不詳時間，向不詳玩具店購買具殺傷力之仿SMITH&WESS
    ON廠轉輪手槍1 支（槍枝管制編號0000000000號），而非法
    持有之。嗣於民國99年1 月27日18時許，經警持臺灣高雄地
    方法院法官核發之搜索票，至被告位於高雄縣六龜鄉○○村
    ○○路42號之住處搜索而查獲，並扣得上開具殺傷力之仿SM
    ITH&WESSON廠轉輪手槍1 支（槍枝管制編號0000000000號）
    ，因認被告涉犯槍砲彈藥刀械管制條例第8 條第4 項未經許
    可持有可發射子彈具有殺傷力之槍枝罪等語。
二、按犯罪事實，應依證據認定之，無證據不得認定犯罪事實；
    又不能證明被告犯罪者，應諭知無罪之判決；刑事訴訟法第
    154 條第2 項、第301 條第1 項分別定有明文。次按認定不
    利於被告之證據須依積極證據，苟積極證據不足為不利於被
    告事實之認定，即應為有利被告之認定，更不必有何有利之
    證據；又犯罪事實之認定，應憑證據，如無相當之證據，或
    證據不足以證明，自不得以推測或擬制之方法，以為裁判之
    基礎；又依刑事訴訟法第161 條第1 項之規定：檢察官就被
    告犯罪事實，應負舉證責任，並指出證明之方法，因此，檢
    察官對於起訴之犯罪事實，應負提出證據及說服之實質舉證
    責任，倘其所提出之證據，不足為被告有罪之積極證明，或
    其指出證明之方法，無從說服法院以形成被告有罪之心證，
    基於無罪推定之原則，自應為被告無罪判決之諭知（最高法
    院30年上字第816 號判例、40年台上字第86號、92年台上字
    第128 號判例參照）。
三、證據能力之判斷：
(一)、被告以外之人於審判外之言詞或書面陳述，除法律有規定者
    外，不得作為證據，刑事訴訟法第159 條第1 項定有明文；
    又鑑定之經過及其結果，應命鑑定人以言詞或書面報告，同
    法第206 條第1 項亦有明定。依刑事訴訟法第198 條及第20
    8 條規定，偵查中有關鑑定人之選任及鑑定機關之囑託，固
    應由檢察官為之，然為因應實務之現實需求，對於司法警察
    機關調查中之案件，或有量大或急迫之情形，如檢察官針對
    該類案件之性質認為當然有鑑定之必要者，基於檢察一體之
    原則，已概括選任鑑定機關者，該鑑定人或鑑定機關即應視
    同受承辦檢察官所選任或囑託而執行鑑定業務，其等出具之
    書面鑑定報告應屬刑事訴訟法第206 條所定之傳聞例外，當
    具有證據能力。卷附之法務部調查局99年7 月28日調科參字
    第09900334090 號鑑定通知書1 份，為本院囑託鑑定機關鑑
    定所出具之書面鑑定報告，依上揭規定即應認具有證據能力
    ；另刑事警察局係經臺灣高雄地方法院檢察署檢察長概括選
    任之槍彈鑑定機關〔臺灣高雄地方法院檢察署92年10月23日
    雄檢楠文字第0921000294號函及函附臺灣高雄地方法院檢察
    署檢察長概括選任鑑定人或囑託鑑定機關（團體）名冊參照
    〕，是本案司法警察於案件未移送檢察官偵查前之調查犯罪
    階段，先行將查扣之槍枝證物送請檢察機關核定之專責鑑定
    機關即刑事警察局實施鑑定有無殺傷力、比對彈底紋路等，
    基於檢察一體原則，該鑑定機關亦應視同受承辦檢察官所選
    任或囑託而執行鑑定業務，故卷附內政部警政署刑事警察局
    99年3 月4 日刑鑑字第0990020283鑑定書，乃刑事訴訟法第
    206 條所定之鑑定人書面報告，屬傳聞證據法則之例外，亦
    應具有證據能力
(二)、再按被告以外之人於審判外之陳述雖不符刑事訴訟法第159
    條之1 至之4 等4 條之規定，而經當事人於審判程序同意作
    為證據，法院審酌該言詞陳述或書面陳述作成時之情況，認
    為適當者，亦得為證據；當事人、代理人或辯護人於法院調
    查證據時，知有前項不得為證據之情形，而未於言詞辯論終
    結前聲明異議者，視為有前項之同意，刑事訴訟法第159 條
    之5 定有明文。經查本判決以下引之其餘傳聞證據，雖不符
    刑事訴訟法第159 條之1 至之4 等規定情形，然檢察官、被
    告及其辯護人於本院準備程序對該等證據之證據能力均表示
    不爭執，而於本院調查證據時，均已知悉上開證據為傳聞證
    據，而於本院言詞辯論終結前均未聲明異議。本院審酌上開
    證述於作成時亦無任何不適當之情況，認以之作為本案證據
    ，應屬適當，是上開證據均應有證據能力。
四、公訴人認被告江濟民涉有未經許可持有可發射子彈具有殺傷
    力之槍枝罪嫌，無非係以被告供述持有扣案手槍，及高雄縣
    政府警察局槍枝初步檢視報告表、內政部警政署刑事警察局
    99年3 月4 日刑鑑字第0990020283鑑定書各1 份，為其論據
    。訊據被告固坦承於十幾年前開始持有本件手槍1 枝，惟堅
    決否認犯行，辯稱：伊以前是開玩具店的，系爭手槍係十幾
    年前向上游廠商購買，系爭手槍是普通塑膠玩具手槍，沒有
    殺傷力等語。經查：
(一)、按槍枝殺傷力之標準，係在最具威力之適當距離，以彈丸可
    穿入人體皮肉層之動能為基準，亦即如其機械性能良好，於
    裝填子彈適當（即裝填底火、適量火藥及金屬彈丸等使成為
    適合個案槍枝擊發，構成完整之土造子彈），其最具威力之
    發射動能，達20焦耳/ 平方公分以上，即足以穿入人體皮肉
    層，而得認具有殺傷力（最高法院95年台上字第2966號、97
    年台上字第314 號判決參照）。
(二)、扣案手槍經原審法院送請法務部調查局鑑定結果認為，「一
    、該槍枝係日本國KoKusai 製仿SMITH&WESSON.38in 型式左
    輪手槍，由金屬及塑性材質製成，具直徑約6MM 銅質內襯管
    可容球型彈丸通過之槍管、塑性材質轉輪彈筒、金屬材質擊
    槌、可容遊戲類之模型彈、瓦斯填充彈、具底火之空包彈或
    土造子彈裝填擊發之遊戲類模擬槍械，送鑑槍枝結構材質與
    制式槍枝不同，惟擊發機械動作相同，經操作機械性能良好
    、擊槌力道足。二、經取供遊戲類模擬槍械使用約9 ×22MM
    分解式銅質彈殼內部以起跑火藥（約0.07公克）替代適合送
    鑑槍枝裝填試射實驗用模擬土造子彈，以前述送鑑槍枝裝填
    實際射擊，能擊發，以彈速測定儀於槍口前1 公尺處測得發
    射彈丸速度每秒86.778公尺，經換算發射彈丸（重0.88公克
    、直徑6MM ）單位面積動能約11.719焦耳/ 平方公分（未達
    射入人體皮肉層威力）」，有該局99年7 月28日調科參字第
    09900334090 號鑑定通知書1 份、附件之系爭手槍及結構照
    片4 張（照片二至五）、附件模擬土造子彈及結構照片2 張
    （照片六、七）在卷可參（見原審審訴字卷第21-24 頁背面
    ），是系爭手槍於裝填子彈適當（裝填底火、具有「適當」
    火藥及金屬彈丸）時，最具威力之發射動能，僅為11.719焦
    耳/ 平方公分，未達20焦耳/ 平方公分，依前開說明，自難
    認扣案之系爭手槍具有殺傷力。至該鑑定雖有另陳述：「復
    以同規格分解式銅質彈殼內部以增量之起跑槍火藥（約0.10
    5 公克）代替發射藥及前端加裝直徑6MM 球型彈丸（鋼珠）
    組成試射實驗用模擬土造子彈，以前述送鑑槍枝裝填實際射
    擊能擊發，以彈速測定儀於槍口前1 公尺處測得發射彈丸速
    度每秒151.521 公尺，經換算發射彈丸（重0.88公克、直徑
    6MM ）單位面積動能約35.728焦耳/ 平方公分（達射入人體
    皮肉層威力），惟於第二次試射槍枝轉輪彈筒未能完全承受
    子彈爆發後彈體反衝力道，自彈筒上緣崩解損及槍枝結構（
    見附件照片八、九），經檢視輪轉彈筒原有6 個彈室裂損其
    中3 個、槍身裂斷損2 處（如照片十），其裂損程度已牽連
    整體安全，不宜繼續使用」，並以此為「系爭手槍能夠擊發
    適合其使用於近距離具有殺傷力之土造子彈，然過度使用發
    射具殺傷威力子彈將有損槍枝整體結構，槍枝容易損壞」之
    鑑定結論，有卷附上開鑑定通知書1 份及附件槍枝受損照片
    （照片八至十）可證（見原審審訴卷第21-22 、24頁背面至
    25頁）。該第二次試射結果，係以增量火藥組成試射實驗用
    模擬土造子彈為試射，其獲得之單位動能數據，固已逾有殺
    傷力之標準，然槍砲彈藥刀械管制條例第8 條第4 項對未經
    許可，持有可發射子彈具殺傷力槍枝之行為加以處罰，其保
    護之法益為社會法益，規範之目的在於禁止他人任意持有此
    等具殺傷力之槍枝，以避免危害社會治安及民眾安全，故關
    於是否具殺傷力之認定，除其物理上之發射動能力，自應併
    予審酌其社會意義及一般民眾之認知。從而，衡諸社會通念
    與一般生活經驗法則，倘槍枝發射子彈產生具殺傷力之動能
    ，即會使槍枝彈室裂損、槍身斷裂損至牽連整體安全而無法
    繼續使用之程度，一般人自不願持有之，其因他人持有而造
    成危害之可能性可謂極低，依此禁止規定之規範目的觀之，
    自不應以此試射結果認定本件扣案槍枝為可發射子彈而具殺
    傷力之槍枝。
(三)、系爭手槍經內政部警政署刑事警察局依檢視法、性能檢驗法
    鑑定結果為：「送鑑手槍1 支（槍枝管制編號0000000000）
    係SMITH&WESSON廠輪轉手槍製造之槍枝，槍管暢通，擊發功
    能正能，可供擊發適用子彈使用，認具殺傷力。」，固有內
    政部警政署刑事警察局99年3 月4 日刑鑑字第0990020283鑑
    定書1 份及附件照片4 張（照片一至四）可證（見偵卷41-4
    3 頁），然上開內政部警政署刑事警察局之鑑定報告既僅以
    檢視法、性能檢驗法鑑定，而未試射，其認定本件槍枝具殺
    傷力之理由亦僅為「槍管暢通，擊發功能正常，可供擊發適
    用子彈使用，認具殺傷力」，對如何認定該槍枝擊發適用之
    子彈所能產生之單位動能已達具殺傷力之程度及該槍枝承受
    發射動能之程度均未有說明，對照上開調查局之鑑定及試射
    結果，該槍枝係塑性材質轉輪彈筒、金屬材質擊槌、可容遊
    戲類之模型彈、瓦斯填充彈、具底火之空包彈或土造子彈裝
    填擊發之遊戲類模擬槍械，送鑑槍枝結構材質與制式槍枝不
    同，且在試射單位面積動能約35.728焦耳/ 平方公分（達射
    入人體皮肉層威力）時，槍枝彈筒上緣崩解損及槍枝結構，
    輪轉彈筒原有6 個彈室裂損其中3 個、槍身裂斷損2 處，其
    裂損程度已牽連整體安全，不宜繼續使用，則在擊發適當子
    彈，至單位動能達20焦耳/ 平方公分以上，其彈筒及槍枝結
    構能否承受而不受損，即非無疑。尚難逕以該槍枝「槍管暢
    通，擊發功能正常，可供擊發適用子彈使用」即推認具殺傷
    力。
五、綜上所述，公訴人所舉證據既不能證明被告持有之扣案槍枝
    在不損壞槍枝結構而不危及使用人之情形下，其最具威力之
    發射動能，達20焦耳/ 平方公分以上，即足以穿入人體皮肉
    層，自無從認定該槍枝具有殺傷力，而難認與槍砲彈藥刀械
    管制條例第8 條第4 項之構成要件相符，原審因而以不能證
    明被告犯罪，諭知被告無罪，認事用法均無違誤，應予維持
    。檢察官上訴意旨以本件扣案槍枝既已因鑑定試射而結構受
    損，無法再為試射鑑定，上開刑事警察局以性能檢驗法認定
    該槍枝具殺傷力即屬可採，指摘原審無罪判決不當，為無理
    由，應予駁回。
據上論斷，應依刑事訴訟法第368 條，判決如主文。
本案經檢察官鍾忠孝到庭執行職務。
中    華    民    國    99    年    12    月    22    日
                  刑事第十庭    審判長法  官   陳中和
                                      法  官   林水城
                                      法  官   蔡國
以上正本證明與原本無異。
檢察官如不服本判決應於收受本判決後10日內向本院提出上訴書
狀，其未敘述上訴理由者，並得於提起上訴後10日內向本院補提
理由書狀（均須按他造當事人之人數附繕本）「切勿逕送上級法
院」。
中    華    民    國    99    年    12    月    22    日
                                      書記官   周青玉

司法院資訊處製作；財團法人民間司法改革基金會備份。
